【裁判字號】    99,裁,771
【裁判日期】    990331
【裁判案由】    遺產稅
【裁判全文】
最  高  行  政  法  院  裁  定
                                       99年度裁字第771號
上  訴  人  甲○○
            戊○○
            乙○○
            丙○○
            丁○○
被 上訴 人  財政部臺灣省北區國稅局
代  表  人  己○○
上列當事人間遺產稅事件，上訴人對於中華民國98年11月26日臺
北高等行政法院98年度訴字第1770號判決，提起上訴，本院裁定
如下：
    主  文
上訴駁回。
上訴審訴訟費用由上訴人負擔。
    理  由
一、按對於高等行政法院判決之上訴，非以其違背法令為理由，
    不得為之，行政訴訟法第242條定有明文。依同法第243條第
    1項規定，判決不適用法規或適用不當者，為違背法令；而
    判決有同條第2項所列各款情形之一者，為當然違背法令。
    是當事人對於高等行政法院判決上訴，如依行政訴訟法第24
    3條第1項規定，以高等行政法院判決有不適用法規或適用不
    當為理由時，其上訴狀或理由書應有具體之指摘，並揭示該
    法規之條項或其內容；若係成文法以外之法則，應揭示該法
    則之旨趣，倘為司法院解釋或本院之判例，則應揭示該判解
    之字號或其內容。如以行政訴訟法第243條第2項所列各款情
    形為理由時，其上訴狀或理由書，應揭示合於該條項各款之
    事實。上訴狀或理由書如未依此項方法表明者，即難認為已
    對高等行政法院判決之違背法令有具體之指摘，其上訴自難
    認為合法。
二、本件上訴人對於高等行政法院判決上訴，主張：按財政部民
    國93年5月17日台財稅字第0930452552號函釋（下稱系爭函
    釋），係引用法務部89年10月12日法89律決字第034201號函
    內容為據，而法務部上開函釋係以司法院秘書長89年1月7日
    （89）秘台廳民一字第00625號函釋為據，又本院91年3月26
    日庭長法官聯席會議決議，與前開司法院秘書長函釋係以同
    一理由為相同內容之認定，惟司法院釋字第620號解釋明白
    指出，本院前開會議決議違憲應不再援用，同理系爭函釋應
    同有違憲，原判決以系爭函釋為據，顯有違背法令。原審認
    定系爭新臺幣（下同）29,500,000元有遺產及贈與稅法第15
    條之適用，本非得列入被繼承人陳彩霞生存配偶董宜良之現
    存財產，惟原判決漏未查察，遽為生存配偶生存財產為25,4
    76,216元之認定，顯未扣除系爭29,500,000元部分，有判決
    理由前後矛盾之違法。本件被繼承人陳彩霞雖曾於88年3月1
    8日出售名下土地予昱和建設股份有限公司，惟該土地均為
    被繼承人陳彩霞結婚後且74年6月4日前取得，其有無修正後
    民法第1030條之1規定之適用，尚待司法院釋字第620號解釋
    後方為明確，顯見本件法令適用上確存有重大爭議。上訴人
    對於其父母（即陳彩霞、董宜良）之財產或資金往來並不知
    悉，對其所留遺產亦無從全盤瞭解，遑論其中尚有應收價金
    債權76,500,000元，自無依法完成申報之可能，且難以期待
    ，而不具故意或過失之主觀處罰條件，原判決漏未斟酌，亦
    未就上訴人得以掌控遺產相關資料之推論於理由中說明，有
    判決不適用法規及不備理由之違法。經核，原判決業已就系
    爭29,500,000元，既經被繼承人死亡前2年內贈與其配偶董
    宜良，依司法院釋字620號解釋及財政部97年1月14日台財稅
    字第09600110420號函釋意旨，自非屬其死亡時之現存財產
    ，依民法第1030條之1第1項規定，即不得列入剩餘財產差額
    分配請求權之計算範圍。而有關出售土地於被繼承人陳彩霞
    死亡後之應收價款76,500,000元，係被繼承人陳彩霞出售其
    繼承財產而來，原不在民法第1030條之1第1項規定，旨在針
    對夫妻於婚姻關係存續中，共同努力所致增加之財產所得，
    而為平均分配之列，是就此屬被繼承人陳彩霞繼承財產狀態
    變更所得，自應仍認屬民法第1030條之1第1項但書，所指應
    排除於剩餘財產差額分配請求權範圍之繼承所得，而不應將
    之列入剩餘財產差額分配請求權之計算。另上訴人甲○○及
    丁○○為昱和建設股份有限公司87年8月28日設立登記時之
    股東，對於88年3月間公司以鉅額資金購買被繼承人土地相
    關事宜及資金來源、去向等，全然諉為不知，核亦與常情有
    違，上訴人主張就該部分遺產漏未申報，並無過失，不應處
    罰，容非可採等情敘述甚詳。上訴理由，係就原審取捨證據
    、認定事實之職權行使，指摘其為不當，並就原審已論斷者
    ，泛言未論斷，而非具體說明其有何不適用法規或適用法規
    不當之情形，並揭示該法規之條項或其內容，及合於行政訴
    訟法第243條第2項所列各款之事實，難認對該判決之如何違
    背法令已有具體之指摘。依首開規定及說明，應認其上訴為
    不合法。
三、據上論結，本件上訴為不合法。依行政訴訟法第249條第1項
    前段、第104條、民事訴訟法第95條、第85條第1項前段、第
    78條，裁定如主文。
中    華    民    國    99    年    3     月    31    日
                    最高行政法院第二庭
                        審判長法官  鍾  耀  光
                              法官  吳  東  都
                              法官  陳  鴻  斌
                              法官  黃  淑  玲
                              法官  鄭  小  康
以  上  正  本  證  明  與  原  本  無  異
中    華    民    國    99    年    3     月    31    日
                              書記官  黃  淑  櫻


司法院資訊處製作；財團法人民間司法改革基金會備份。
